【裁判字號】    97,重訴,42
【裁判日期】    980812
【裁判案由】    損害賠償
【裁判全文】
臺灣高等法院臺中分院民事判決  97年度重訴字第42號
原      告  東銳貿易有限公司
法定代理人  郭文琍
訴訟代理人  張皓帆律師
被      告  乙○○
訴訟代理人  丙  ○
            顏福楨律師
被      告  甲○○
上列原告因被告涉嫌詐欺案件，提起刑事附帶民事訴訟，請求損
害賠償事件，經本院刑事庭裁定移送（97年度附民字第137號）
，本院於中華民國98年7月29日言詞辯論終結，判決如下：
    主  文
被告應連帶給付原告新台幣壹仟參佰壹拾伍萬玖仟參佰零參元，
及自民國九十七年六月十七日起至清償日止，按年息百分之五計
算之利息。
訴訟費用由被告連帶負擔。
本判決於原告以新台幣肆佰參拾捌萬陸仟元為被告供擔保後，得
假執行，但被告乙○○如於執行標的物拍賣、變賣或物之交付前
，以新台幣壹仟參佰壹拾伍萬玖仟參佰零參元為原告預供擔保，
得免為假執行。
    事實及理由
壹、程序方面：
    本件被告甲○○經合法通知，未於言詞辯論期日到場，核無
    民事訴訟法第三百八十六條所列各款之情形，爰依原告之聲
    請，由其一造辯論而為判決，合先敘明。
貳、實體方面：
一、原告主張：被告乙○○、甲○○為父子關係，於民國（下同
    ）九十四年間與伊於汽車零件商展中認識，自稱旅美華僑，
    於美國擁有龐大汽車零件銷售網，並在國內設立勵志科技有
    限公司（下稱勵志公司），負責人為乙○○，及利可興國際
    開發有限公司（下稱利可興公司），負責人為甲○○，專營
    國內汽車零件出口外銷美國。自九十四年間勵志公司、利可
    興公司與伊開始有小額零件買賣往來，伊出售與被告所有上
    開公司之汽車零件，均獲正常付款，被告遂逐漸取得伊之信
    賴，接受被告所開立之遠期支票。詎料，被告自九十四年八
    月一日起向伊開始大量進汽車零件，價值新台幣（下同）二
    百一十一萬六千八百元、一百四十萬五千三百四十二元，並
    以勵志公司名義分別開立同年十月二日、十月十五日之同額
    支票予伊；又於同年九月十五日、十九日、二十六日、三十
    日、十月十二日、二十日以利可興公司名義分別開立二十六
    萬三千九百元、二百五十三萬三千四百四十元、六十七萬二
    千一百、一百七十二萬七千一百八十元、一百七十九萬零八
    百八十元、二百四十四萬七千五百三十六元、二十萬二千一
    百二十五元，總計金額為一千三百一十五萬九千三百零三元
    ，惟上開支票屆期均因存款不足而不獲付款，甲○○於九十
    五年間多次與伊聯絡，並表示因美國方面付款問題暫時周轉
    不靈，一旦取得貨款，將儘速付款，惟甲○○於九十七年六
    月間突告失蹤，伊遍尋不著，經查訪被告上開公司，始發現
    人去樓空，上開事實，業經台中地方法院檢察署以九十六年
    度偵字第六十九號詐欺案件提起公訴，並經本院九十七年度
    上易字第七九七號判刑確定。而乙○○為甲○○之父親，其
    既登記為勵志公司負責人，應有概括授權甲○○使用該公司
    名義與人交易，甲○○以勵志公司名義與他人交易，乙○○
    自難諉為不知，甲○○在短短數月之期間內，先後向多家公
    司訂約，大量簽發支票，甲○○有無資力清償債務，乙○○
    應知之甚詳，乙○○於回台期間復曾與甲○○同往模具廠或
    製造零件之工廠查看，足見甲○○、乙○○二人確具有共同
    施用詐術，使人陷於錯誤之意圖，並有行為分擔之情形，自
    應連帶負侵權行為之損害賠償責任，又伊請求並未逾二年之
    時效期間，爰依侵權行為之法律關係，請求被告連帶負損害
    賠償責任等情。起訴聲明求為判決：(一)被告應連帶給付原告
    一千三百一十五萬九千三百零三元，及自起訴狀繕本最後送
    達被告之翌日起至清償日止，按年利率百分之五計算之利息
    。(二)訴訟費用由被告負擔。(三)原告願供擔保，請准宣告假執
    行。
二、被告乙○○方面：(1)勵志公司固由伊於九十二年掛名擔任負
    責人，惟公司相關業務均由甲○○為之，另利可興公司則為
    甲○○所設立，並由其負責所有業務之執行，是伊與利可興
    公司間並無任何關聯。本件訴訟所有之交易行為，均在九十
    四年間，與伊擔任掛名負責人，相距久遠，且由原告所提出
    之收貨確認單九張，可知該收貨確認單係為原告所書立，而
    上載之收貨人均載為利可興公司，且由甲○○簽名，並蓋用
    利可興公司之發票章簽收，顯見本件所有交易行為，應係甲
    ○○以利可興公司名義與原告為之，與勵志公司無關。至甲
    ○○交付原告九紙支票中，其中二紙為勵志公司之支票，惟
    商業交易實務上以他人支票支付貨款，乃屬常事，是縱上開
    二紙未獲兌現，勵志公司除應負票據責任外，尚難認勵志公
    司之負責人有何共同侵權行為可言，原告復未就此舉證證明
    乙○○有何侵權行為，從而原告請求伊負損害賠償責任，自
    屬無據。再本件所有交易行為，均發生於九十四年間，相關
    支票亦經原告提示後而遭退票，是如原告所主張之侵權行為
    ，則原告於上開支票退票時，即應知悉侵權行為之事實，且
    原告負責人於九十七年一月三十一日於刑事案件審理時亦證
    稱甲○○再九十五年五月間就無法聯繫，我們才提出告訴等
    語，顯見原告至遲於九十五年五月間，於該時即已知悉侵權
    行為之事實，則原告於九十七年五月二十九日始提出本件刑
    事附帶民事訴訟，已逾時效等語，資為抗辯。答辯聲明求為
    判決：(一)原告之訴及其假執行之聲請均駁回。(二)訴訟費用由
    原告負擔。(三)如受不利之判決，被告願供擔保請准宣告免為
    假執行。
三、被告甲○○方面：被告甲○○經合法通知未於言詞辯論期日
    到場，亦未提出書狀作何聲明或陳述。
四、本件到場兩造不爭執事項：
(一)、原告因被告涉嫌詐欺案件，提起刑事告訴，經檢察官提起公
    訴後，業經本院刑事庭九十七年度上易字第七九七號刑事判
    決判處：甲○○共同連續意圖為自己不法之所有，以詐術使
    人將本人之物交付，處有期徒刑貳年陸月；乙○○共同連續
    意圖為自己不法之所有，以詐術使人將本人之物交付，處有
    期徒刑肆月，如易科罰金，以銀元參佰元即新台幣玖佰元折
    算壹日。減為有期徒刑貳月，如易科罰金，以銀元參佰元即
    新台幣玖佰元折算壹日等情確定在案。
(二)、原告出貨給被告之最後期間，為九十四年十月二十日，且如
    附表所示之九紙支票，業經原告提示後，均遭退票處理，並
    編號九之支票，於九十五年一月十六日遭退票。
(三)、以上事實，有原告提出本院刑事判決、收貨確認單、支票暨
    退票理由單等為證，並經本院調取上開歷審刑事卷查明屬實
    ，自堪信為真實，本院自得採為判決之基礎。
四、本件爭執事項：
(一)、甲○○、乙○○有無對原告為共同侵權行為？
(二)、原告向乙○○請求損害賠償，究有無罹於時效消滅？
五、得心證之理由：
(一)、甲○○、乙○○有無對原告為共同侵權行為？原告主張：被
    告與伊交易中，不但在勵志公司大量跳票後出面與伊業務經
    理洽談，乙○○與甲○○父子並一同出面參觀工廠，詢問開
    模、組裝進度，再由甲○○向伊、融豪企業社等稱乙○○資
    力甚佳，負責美國方面銷售、收帳，使伊陷於錯誤在勵志公
    司跳票後，仍大量收受甲○○訂單及利可興公司支票，是乙
    ○○確有參與利可興公司之交易與經營，非乙○○抗辯僅係
    甲○○之人頭而已，縱認乙○○非共同侵權行為人亦屬幫助
    人，仍應負連帶損害賠償責任等語；被告乙○○辯稱：勵志
    公司固由伊於九十二年掛名擔任負責人，惟公司相關業務均
    由甲○○為之，另利可興公司則為甲○○所設立，並由其負
    責所有業務之執行，是乙○○與利可興公司間，並無任何關
    聯，本件訴訟所有之交易行為，由原告所提出之收貨確認單
    九張，可知該收貨確認單係為原告所書立，而上載之收貨人
    均載為利可興公司，且由甲○○簽名，並蓋用利可興公司之
    發票章簽收，顯見本件所有交易行為，應係甲○○以利可興
    公司名義與原告為之，與勵志公司無關等語。經查：
(1)、甲○○係利可興公司（設於高雄市○○區○○路一九二巷五
    號六樓之一）之負責人。乙○○係甲○○之父，並為勵志公
    司（設同上址）之負責人，甲○○、乙○○於九十四年間，
    明知其二人及利可興公司、勵志公司之財務狀況不佳，顯已
    無清償能力，且亦無能力讓利可興公司、勵志公司之支票按
    期兌現。自九十四年初起，以利可興公司名義，先佯以較小
    金額八月間起，與郭文琍所經營之原告東銳貿易有限公司，
    訂購汽車零組件，期間正常交貨，以取信於原告，使其誤以
    為被告有清償貨款之資力與意願，之後於九十四年七月間起
    ，乃向原告大量訂貨，原告不疑有他，遂陸續出貨給甲○○
    ，迄至九十四年十二月二十日，共計交付價值一千三百一十
    五萬九千三百零三元之汽車零件給甲○○，甲○○則先後開
    立及交付如附表所示之支票九張給原告，惟經屆期提示均因
    存款不足而遭退票等情，案經台灣台中地方法院檢察署檢察
    官偵查起訴，並經本院刑事庭九十七年度上易字第七九七號
    判刑確定，且經本院調閱上開刑事卷宗及卷附上開退票、退
    票理由書（見上開刑事卷附九十五年度他字第四六三０號偵
    查卷第二十四至二十九頁），核閱屬實，此部分堪信為真實
    。
(2)、被告乙○○辯稱，伊僅擔任勵志公司掛名負責人，本件勵志
    公司與原告交易均在九十四年間發生，且由甲○○以利可興
    公司名義與原告為之，商業交易以他人之支票支付貨款，實
    屬常事，伊並無侵權行為等語。惟查：被告乙○○為甲○○
    之父親，其既登記為勵志公司負責人，自有概括授權甲○○
    使用該公司名義與人交易，甲○○以勵志公司名義與他人交
    易，從而乙○○自難諉為不知。再者，甲○○在短短數月之
    期間內，先後向多家公司（如上開刑事判決中之弘光實業社
    、融豪企業社等）訂約，大量簽發支票，甲○○有無資力清
    償債務，乙○○應知之甚詳。況且，乙○○自承於回台期間
    曾與其子甲○○同往上開模具廠或製造零件之工廠查看、吃
    飯之事實（見本院卷第一二八頁背面），足見甲○○、乙○
    ○彼此間具犯意聯絡，行為分擔之共同詐欺，自應連帶負侵
    權行為之損害賠償責任。復據證人即原告業務理徐享東於本
    院九十七年度上易字第七九七號刑事案件九十七年七月八日
    到庭證稱：「我是碰到勵志公司跳票之後才看到乙○○。」
    「我有跟乙○○碰面，有問他跳票的事情，甲○○說他父親
    在美國收帳，會處理跳票的事情，當時他們二人都在場。」
    「乙○○都有到別家公司的模具廠、組裝廠，在我們的認知
    就是有參與公司的經營。」「（乙○○）去看模具，而且不
    只去一次，還有跟模具廠的人吃飯，顯然有參與勱志公司的
    業務。」，「大約是九十四年十一月八日認識乙○○的，因
    為我去利可興公司處理跳票的事情。」等語（見上開本院刑
    事卷第一一八至一二一頁），證人即訴外人融豪企業社負責
    人葉登隆於九十七年八月五日本院刑事庭審理時證稱：「九
    十四年十月二十五日左右（見到乙○○）」「我是做車燈，
    甲○○賣車燈，甲○○有載他爸爸乙○○到我這裡，關心模
    具的過程，進度，而且有一起吃飯。甲○○有委託我開模具
    ，金額是一千八百多萬元，還沒交貨被告就一直跳票，我開
    模具的成本投下了一千多萬元。」、「（乙○○）沒有直接
    和我議價，但文件裡面乙○○有簽名。」「（交易過程）我
    有考慮到乙○○的信用，因為甲○○跟我說他父親乙○○有
    錢。」等語（見上開本院刑事卷第一四一至一四二頁）。復
    由原審法院九十六年度易字第二八０六號刑事卷中，檢察官
    於九十六年九月十八日所提勵志公司信用資料顯示，勵志公
    司於九十三年底即有信用不良記錄，九十四年九月二十七日
    起因存款不足拒絕付款而大量退票，原告在九十四年十月二
    日提示二百一十一萬六千八百元，及九十四年十月十五日提
    示一百四十萬五千三百四十二元之勵志公司支票後，若非於
    九十四年十月八日陷於乙○○、甲○○之詐術，誤信乙○○
    頗有資力，且將在美國為甲○○收帳，豈可能於九十四年十
    月至十二月間仍收受利可興公司近千萬元之空頭支票支付貨
    款。為此，證人徐享東於九十四年十一月八日在利可興公司
    與乙○○見面談及跳票及收帳事宜，及證人葉登隆自始至終
    所收票據均為利可興公司支票，多次與乙○○見面，乙○○
    再三詢問開模、組裝進度，並參觀工廠，還和葉登隆等人一
    同餐敘，足見乙○○確有參與勵志公司、利可興公司之交易
    與經營甚明，是被告乙○○抗辯伊僅係甲○○之人頭云云，
    要不可採。
(3)、基上，被告二人自九十四年初起，以勵志公司及利可興公司
    名義，先佯以較小金額八月間起，與郭文琍所經營之原告東
    銳貿易有限公司，訂購汽車零組件，期間正常交貨，以取信
    於原告，誤以為甲○○、乙○○有清償貨款之資力與意願，
    之後，於九十四年七月間起向原告大量訂貨，原告不疑有他
    ，遂陸續出貨給甲○○迄至九十四年十二月二十日共計交付
    價值一千三百一十五萬九千三百零三元之汽車零件給被告，
    被告則先後開立及交付如附表所示之支票九張給原告，惟經
    屆期提示均因存款不足而遭退票，致原告受有如上開金額之
    損害，則原告受損害與被告之侵權行為間並有相當因果關係
    ，應可確認。
(二)、原告向乙○○請求損害賠償，究有無罹於時效消滅？原告主
    張：伊知悉受騙之日為九十五年六月三日以後，之前被告雖
    有退票，但伊僅認被告係一時週轉不靈而已，否則伊不可能
    於九十五年五月十五、十六、二十二、二十三日仍再轉帳及
    匯錢被告甲○○，且甲○○於同年六月二日之前仍以簡訊與
    伊連繫保證給付貨款，惟之後即行蹤不明，伊始知受騙，故
    伊九十七年五月二十九日提起刑事附帶民事訴訟，尚未逾消
    滅時效二年之期間等語；被告乙○○則辯稱：本件所有交易
    行為，均發生於九十四年間，相關支票亦經原告提示後而遭
    退票，是如原告所主張之侵權行為，則原告於上開支票退票
    時，即應知悉侵權行為之事實，且原告負責人於九十七年一
    月三十一日，於刑事案件審理時亦證稱：「‧‧‧甲○○再
    九十五年五月間就無法聯繫，我們才提出告訴。」，則原告
    於九十七年五月二十九日方提出本件刑事附帶民事訴訟，已
    逾時效等語。經查：原告出貨給被告之最後期間，為九十四
    年十月二十日，此固有收貨確認單附卷可稽（見臺灣臺中地
    方法院檢察署九十五年度他字第四六三０號偵查卷第二十三
    頁），並為原告所不爭執，惟依原告提出之被告甲○○之手
    稿、簡訊及原告匯予被告之轉帳、匯款單據等證物可稽（見
    本院卷第七十八至八十四頁），原告迄於九十五年五月十五
    、十六、二十二、二十三日仍有轉帳及匯款給被告甲○○，
    而甲○○於同年六月二日之前仍有傳簡訊給原告法定代理人
    丁○○，顯見被告甲○○於九十五年一月十六日最後退票時
    ，原告尚不知其已受騙，否則原告自不可能於同年五月十五
    、十六、二十二、二十三日再轉帳及匯款給被告甲○○，足
    見應係原告於同年六月二日之後因無法連繫被告甲○○時始
    知受騙，堪可認定。是原告主張九十五年一月十六日前被告
    雖有退票，但伊認被告係一時週轉不靈而已，迄同年六月三
    日之後因無法連繫被告始知受騙等語，應為可採。準此，原
    告於九十七年五月二十九日提起本件刑事附帶民事訴訟，依
    民法第一百九十七條規定，應尚未逾消滅時效二年之期間，
    從而被告乙○○抗辯本件原告請求權之消滅時效已完成云云
    ，為不可採。
六、綜上所述，原告主張被告二人以勵志公司及利可興公司名義
    向原告訂購汽車零件，並簽發如附表所示之九支票予原告收
    執，惟經原告提示後，均遭退票，應可採信。原告爰依民法
    第一百八十四條第一項前段、第一百八十五條第一項前段規
    定之侵權行為法律關係，請求被告二人連帶給付一千三百一
    十五萬九千三百零三元，及自起訴狀繕本最後送達被告之翌
    日即被告甲○○收受寄存送達生效日翌日九十七年六月十七
    日起至清償日止，按年息百分之五計算之利息，於法有據，
    應予准許。原告及被告乙○○分別陳明以供擔保為條件聲請
    准免宣告假執行，經核均無不合，應予准許，爰酌定相當擔
    保金額並宣告之。
七、本件事證已臻明確，原告及被告乙○○其餘攻擊防禦方法及
    舉證，經審核後認對判決結果不生影響，不予一一論列。
八、據上論結，本件原告之訴，為有理由，依民事訴訟法第八十
    五條第二項、第四百六十三條、第三百八十五條第一項前段
    、第三百九十二條、第三百九十條第二項，判決如主文。
中    華    民    國    98    年    8     月    12    日
                民事第六庭    審判長法  官  袁再興
                                    法  官  吳惠郁
                                    法  官  盧江陽
以上正本係照原本作成。
被告得上訴。
如對本判決上訴，須於收受判決送達後20日內向本院提出上訴書
狀，其未表明上訴理由者，應於提出上訴後20日內向本院提出上
訴理由書（須按他造人數附具繕本）。
上訴時應提出委任律師為訴訟代理人之委任狀。具有民事訴訟法
第466條之1第1項但書或第2項之情形為訴訟代理人者，另應附具
律師及格證書及釋明委任人與受任人有該條項所定關係之釋明文
書影本。
                                    書記官  陳麗玉
中    華    民    國    98    年    8     月    12    日
                                                      Ｍ
附表：
┌──┬────────┬────┬─────┬─────────┬─────┐
│編號│發 票 人        │發票日  │支票號碼  │付款人            │金額（元）│
├──┼────────┼────┼─────┼─────────┼─────┤
│ 1  │勵志公司乙○○  │94.10.2 │SC0000000 │華南銀行東高雄分行│ 2,116,800│
├──┼────────┼────┼─────┼─────────┼─────┤
│ 2  │勵志公司乙○○  │94.10.15│SC0000000 │華南銀行東高雄分行│ 1,405,342│
├──┼────────┼────┼─────┼─────────┼─────┤
│ 3  │利可興公司甲○○│94.12.17│AP0000000 │台灣銀行安南分行  │   263,900│
├──┼────────┼────┼─────┼─────────┼─────┤
│ 4  │利可興公司甲○○│94.12.24│AA0000000 │台灣銀行安南分行  │ 2,533,440│
├──┼────────┼────┼─────┼─────────┼─────┤
│ 5  │利可興公司甲○○│94.12.24│AA0000000 │台灣銀行安南分行  │   672,100│
├──┼────────┼────┼─────┼─────────┼─────┤
│ 6  │利可興公司甲○○│94.12.24│AP0000000 │台灣銀行安南分行  │   202,125│
├──┼────────┼────┼─────┼─────────┼─────┤
│ 7  │利可興公司甲○○│94.12.31│AA0000000 │台灣銀行安南分行  │ 1,727,180│
├──┼────────┼────┼─────┼─────────┼─────┤
│ 8  │利可興公司甲○○│95.1.7  │AA0000000 │台灣銀行安南分行  │ 1,790,880│
├──┼────────┼────┼─────┼─────────┼─────┤
│ 9  │利可興公司甲○○│95.1.14 │AA0000000 │台灣銀行安南分行  │ 2,447,536│
└──┴────────┴────┴─────┴─────────┴─────┘


司法院資訊處製作；財團法人民間司法改革基金會備份。
